---
title: "Ejercicio Final: Importación de Datos y Visualización con ggplot2"
subtitle: "Fototrampeo de mamíferos a lo largo de un gradiente altitudinal"
output:
  html_document: default
  pdf_document: default
date: "2026-09-21"
---

# Contexto del estudio

Un equipo de investigación instaló **8 cámaras trampa** a lo largo de un gradiente altitudinal (de 1200 a 3150 msnm), desde selva baja hasta bosque nublado, durante todo el año 2024. Cada vez que un mamífero activaba una cámara se registró: sitio, fecha, hora, especie, número de individuos y peso promedio estimado.

Además, para cada sitio se tiene una tabla de **metadatos ambientales**: elevación, tipo de hábitat y distancia al cuerpo de agua más cercano.

Tu tarea es **importar ambos archivos**, combinarlos y responder preguntas ecológicas reales (¿qué especies prefieren qué hábitats? ¿hay estacionalidad en la actividad? ¿la riqueza cambia con la elevación? ¿qué especies son nocturnas?) usando `ggplot2`.

Los archivos de datos se encuentran en la carpeta `data/`:

* `data/registros_camaras.csv` — registros de fototrampeo (formato CSV, separado por comas)
* `data/sitios_metadata.txt` — metadatos de los sitios (formato TXT, separado por tabulador)

---

# Parte 1. Importación de datos

## 1.1 Verifica tu directorio de trabajo

Antes de importar cualquier archivo, es indispensable saber en qué directorio estamos parados, ya que las rutas relativas dependen de esto.

```{r}
getwd()
# Si es necesario, ajusta tu directorio de trabajo con setwd() o abre este
# archivo .Rmd desde el proyecto de RStudio (.Rproj) para que las rutas
# relativas "data/..." funcionen correctamente.
```

## 1.2 Importar el archivo CSV

```{r}
registros <- read.csv("../data/registros_camaras.csv", stringsAsFactors = FALSE)
head(registros)
str(registros)
dim(registros)
```

**Preguntas**

1. ¿Cuántos registros (filas) y cuántas variables (columnas) tiene el data frame `registros`?
2. ¿Qué clase de dato tiene cada columna? ¿La columna `fecha` se importó como texto o como fecha? (usa `class(registros$fecha)`)
3. ¿Qué parámetro de `read.csv()` usarías si el archivo tuviera un separador de punto y coma (`;`) en lugar de coma? *(Pista: revisa `?read.csv2`)*

## 1.3 Importar el archivo TXT (separado por tabulador)

```{r}
sitios <- read.table("../data/sitios_metadata.txt", header = TRUE, sep = "\t", stringsAsFactors = FALSE)
sitios
str(sitios)
```

**Preguntas**

1. ¿Qué función alternativa a `read.table(..., sep = "\t")` podrías usar directamente para leer un archivo separado por tabuladores?
2. ¿Qué pasaría si olvidas el argumento `header = TRUE`? Pruébalo y observa cómo cambian los nombres de columna.

## 1.4 (Opcional) Importar desde Excel

Si tus propios datos de campo están en un archivo `.xlsx`, R no puede leerlos con funciones base; se necesita el paquete `readxl`.

```{r, eval=FALSE}
# install.packages("readxl")
library(readxl)
# registros_excel <- read_excel("data/registros_camaras.xlsx", sheet = 1)
```

**Pregunta**

1. ¿Por qué crees que es más común compartir bases de datos científicas en formato `.csv` en lugar de `.xlsx`?

## 1.5 Combinar (unir) ambas tablas

Los registros de fototrampeo no tienen información de hábitat ni elevación; esa información vive en la tabla `sitios`. Para poder graficar, por ejemplo, la actividad por hábitat, necesitamos **unir** ambas tablas usando la columna en común: `sitio`.

```{r}
datos <- merge(registros, sitios, by = "sitio")
head(datos)
dim(datos)
```

**Preguntas**

1. ¿Por qué el número de filas de `datos` es igual al de `registros` y no al de `sitios`?
2. ¿Qué columnas nuevas se agregaron a `datos` que no estaban en `registros`?

## 1.6 Preparación de variables

Antes de graficar conviene convertir la fecha a formato `Date` y extraer el mes, y declarar las variables categóricas como factores.

```{r}
datos$fecha <- as.Date(datos$fecha, format = "%Y-%m-%d")
datos$mes <- format(datos$fecha, "%m")
datos$especie <- factor(datos$especie)
datos$habitat <- factor(datos$habitat,
                         levels = c("Selva_baja", "Bosque_mixto",
                                    "Bosque_pino_encino", "Bosque_nublado"))
str(datos)
```

---

# Parte 2. Visualización con ggplot2

## Ejercicio 2.1 — ¿Qué especies se registraron más?

```{r}
library(ggplot2)

ggplot(data = datos, aes(x = especie)) +
  geom_bar(fill = "seagreen") +
  labs(title = "Número de registros por especie",
       x = "Especie", y = "Número de registros") +
  theme_bw() +
  theme(axis.text.x = element_text(angle = 45, hjust = 1, face = "italic"))
```

**Tareas**

1. Ordena las barras de mayor a menor usando `reorder()` dentro de `aes()` (revisa cómo lo hiciste en el trabajo anterior de vectores/mariposas).
2. En lugar de contar registros, agrupa y suma la columna `n_individuos` por especie para obtener la **abundancia total** observada (pista: usa `aggregate(n_individuos ~ especie, data = datos, FUN = sum)` y grafica ese resultado con `geom_bar(stat = "identity")`).
3. ¿Coincide la especie con más registros con la especie con más individuos totales? ¿Por qué podría no coincidir? *(Pista: piensa en especies gregarias como `Pecari_tajacu`.)*

## Ejercicio 2.2 — Uso de hábitat por especie

```{r, fig.height=6}
ggplot(data = datos, aes(x = habitat, fill = especie)) +
  geom_bar(position = "dodge") +
  labs(title = "Registros por hábitat y especie",
       x = "Tipo de hábitat", y = "Número de registros", fill = "Especie") +
  theme_minimal() +
  theme(axis.text.x = element_text(angle = 20, hjust = 1))
```

**Preguntas**

1. ¿Qué especies parecen estar restringidas a un solo tipo de hábitat y cuáles se observan en varios?
2. Cambia `position = "dodge"` por `position = "fill"`. ¿Cómo cambia la interpretación del gráfico? (Pista: ahora se muestran proporciones, no conteos absolutos.)
3. Usa `facet_wrap(~ especie)` en lugar de `fill = especie` para tener un panel por especie. ¿Qué versión te parece más clara para comparar el uso de hábitat entre especies?

## Ejercicio 2.3 — Riqueza de especies a lo largo del gradiente altitudinal

Primero calculemos la riqueza de especies (número de especies distintas) registrada en cada sitio:

```{r}
riqueza_sitio <- aggregate(especie ~ sitio + elevacion_m + habitat,
                            data = datos,
                            FUN = function(x) length(unique(x)))
names(riqueza_sitio)[names(riqueza_sitio) == "especie"] <- "riqueza"
riqueza_sitio
```

```{r}
ggplot(data = riqueza_sitio, aes(x = elevacion_m, y = riqueza, colour = habitat)) +
  geom_point(size = 4) +
  geom_smooth(aes(group = 1), method = "lm", colour = "black", se = TRUE, linetype = "dashed") +
  labs(title = "Riqueza de especies de mamíferos vs. elevación",
       x = "Elevación (m)", y = "Número de especies", colour = "Hábitat") +
  theme_bw()
```

**Preguntas**

1. ¿La riqueza de especies aumenta, disminuye o no muestra una tendencia clara con la elevación en este gradiente?
2. Este patrón, ¿coincide con lo que sabes sobre gradientes altitudinales y diversidad (por ejemplo, patrones de riqueza monotónicos vs. "joroba media" — *mid-domain effect*)?
3. Agrega `geom_text(aes(label = sitio), vjust = -1, show.legend = FALSE)` para etiquetar cada punto con el nombre del sitio.

## Ejercicio 2.4 — Patrones de actividad diaria (¿quién es nocturno?)

Convirtamos la hora de cada registro a un valor numérico (hora decimal) para graficar la actividad a lo largo del día.

```{r}
datos$hora_decimal <- as.numeric(substr(datos$hora, 1, 2)) +
                       as.numeric(substr(datos$hora, 4, 5)) / 60

ggplot(data = datos, aes(x = hora_decimal, fill = especie)) +
  geom_density(alpha = 0.4) +
  scale_x_continuous(breaks = seq(0, 24, 4), limits = c(0, 24)) +
  labs(title = "Patrones de actividad diaria por especie",
       x = "Hora del día", y = "Densidad de registros") +
  theme_minimal()
```

**Preguntas**

1. Usa `facet_wrap(~ especie)` para separar cada especie en su propio panel. ¿Qué especies muestran actividad claramente nocturna (picos cerca de las 0 o 24 h) y cuáles diurna?
2. ¿Hay especies con dos picos de actividad (patrón crepuscular, cerca del amanecer y del atardecer)? Este patrón se llama actividad **catemoral** o bimodal en ecología del comportamiento.
3. ¿Coincide lo que observas con el conocimiento previo que tengas sobre la biología de alguna de estas especies (por ejemplo, *Puma concolor* o *Dasypus novemcinctus*)?

## Ejercicio 2.5 — Estacionalidad: ¿hay más actividad en temporada de lluvias?

```{r}
datos$mes <- factor(datos$mes, levels = sprintf("%02d", 1:12))

ggplot(data = datos, aes(x = mes)) +
  geom_bar(fill = "steelblue") +
  labs(title = "Número de registros de fototrampeo por mes (2024)",
       x = "Mes", y = "Número de registros") +
  theme_bw()
```

**Preguntas**

1. Con base en el gráfico, ¿en qué meses hay más actividad registrada? En México, la temporada de lluvias típicamente ocurre entre junio y octubre. ¿El patrón observado es consistente con un aumento de actividad de fauna en temporada de lluvias?
2. Repite el gráfico pero separando por `especie` con `facet_wrap(~ especie, scales = "free_y")`. ¿Todas las especies muestran el mismo patrón estacional?

## Ejercicio 2.6 — Peso corporal y comportamiento: boxplot comparativo

```{r}
ggplot(data = datos, aes(x = reorder(especie, peso_prom_kg, FUN = median),
                          y = peso_prom_kg, fill = habitat)) +
  geom_boxplot() +
  labs(title = "Peso corporal estimado por especie",
       x = "Especie", y = "Peso (kg)", fill = "Hábitat") +
  coord_flip() +
  theme_bw()
```

**Preguntas**

1. ¿Por qué en este ejercicio se usó `coord_flip()`? ¿Mejora la legibilidad de las etiquetas de especie?
2. ¿Qué especie muestra mayor variabilidad (caja más ancha) en el peso registrado? ¿A qué podría deberse esa variación (error de estimación desde la cámara, dimorfismo sexual, individuos juveniles y adultos mezclados)?

## Ejercicio 2.7 — Guardar tu gráfico favorito

Elige el gráfico que te parezca más interesante de todo el ejercicio y expórtalo en alta resolución, como lo harías para un informe técnico o una presentación de resultados.

```{r, eval=FALSE}
mi_grafico_final <- ggplot(data = riqueza_sitio, aes(x = elevacion_m, y = riqueza, colour = habitat)) +
  geom_point(size = 4) +
  geom_smooth(aes(group = 1), method = "lm", colour = "black", se = TRUE, linetype = "dashed") +
  labs(title = "Riqueza de especies de mamíferos vs. elevación",
       x = "Elevación (m)", y = "Número de especies", colour = "Hábitat") +
  theme_bw()

ggsave("../plot/riqueza_vs_elevacion.png", plot = mi_grafico_final,
       width = 8, height = 6, dpi = 300)
```

---

# Parte 3. Reto integrador

Con la tabla combinada `datos` (o volviendo a importar y combinar los archivos desde cero), responde:

1. **Importación desde cero**: escribe el código completo, en un solo bloque, que importe `registros_camaras.csv` y `sitios_metadata.txt`, los combine con `merge()`, y prepare las variables `fecha`, `mes`, `especie` y `habitat` como se hizo en la Parte 1.
2. **Pregunta ecológica propia**: plantea una pregunta que no se haya explorado en los ejercicios anteriores (por ejemplo: ¿la distancia al agua influye en la abundancia de alguna especie en particular? ¿el tamaño de grupo de *Pecari_tajacu* cambia entre hábitats?).
3. **Análisis y visualización**: usa `aggregate()` para resumir los datos según tu pregunta y construye **al menos un gráfico de ggplot2** (con título, ejes en español y un tema) que ayude a responderla.
4. **Interpretación**: escribe un párrafo breve interpretando el resultado desde una perspectiva ecológica, y menciona una limitación de estos datos simulados frente a un estudio real de fototrampeo (por ejemplo, pseudoreplicación, esfuerzo de muestreo desigual entre cámaras, tasas de detección imperfectas).

```{r}
# Espacio para tu reto integrador

```
