---
title: "ggplot2"
author: "HECTOR"
date: "2026-09-22"
output: html_document
---

Visualizacion de datos usando gramatica de ggplot2                  


Cargar librerias de trabajo
```{r}
library(ggplot2)
```


Ejercicio: qplot()              
Diapositivas: 17-20                 


Usar datos de vectores numericos
```{r}
x <- 1:10
y <- rnorm(10, 4.5, 0.1)

# Explorar datos
x
y
```


Plot basico
```{r}
qplot(x,y)
```

Añadir una linea
```{r}
qplot(x, y, geom=c("point", "line"))
```



Usar datos de un data.frame, "mtcars" se incluye en la libreria ggplot2
```{r}
# Explorar los datos
head(mtcars)
dim(mtcars)
summary(mtcars)
```

```{r}
qplot(x=mpg, y=wt, data=mtcars)
```


Smoothing (agregar una línea suavizada con su error estandar)
```{r}
qplot(x=mpg, y=wt, data = mtcars, geom = c("point", "smooth"))
```

Ajuste lineal por grupo
```{r}
qplot(x=mpg, y=wt, data = mtcars, color = factor(cyl), geom=c("point", "smooth"))
```


Cambiar el color por una variable numerica continua
```{r}
qplot(x=mpg, y=wt, data = mtcars, colour = cyl)
```

Cambiar el color por grupos (factor)
```{r}
df <- mtcars
df[,'cyl'] <- as.factor(df[,'cyl'])
qplot(x=mpg, y=wt, data = df, colour = cyl)
```

Añadir lineas
```{r}
qplot(mpg, wt, data = df, colour = cyl, geom=c("point", "line"))
```

Adiccion de temas
```{r}
qplot(mpg, wt, data = df, colour = cyl, geom=c("point", "line")) + theme_bw()  
```



Ejercicio: ggplot()              
Diapositivas: 23-31                 

Usaremos el set de datos "iris" que se incluye en la libreria de ggplot2
```{r}
# Explorar los datos
head(iris)
summary(iris)
dim(iris)
```

# Agregar datos a un objeto con la funcion ggplot ()
```{r}
p <- ggplot(data=iris)
```



## Añadir aesthetics
```{r}
p <- p + aes(x= Petal.Length, y = Petal.Width, colour = Species)
p
```

Otra forma de hacer el codigo anterior en una sola linea
```{r}
p <- ggplot(data=iris, aes(x = Petal.Length, y = Petal.Width, colour = Species))
p
```


Vamos a explorar nuestro objeto "p"
```{r}
summary(p)
```
Agregar capas (layers)
```{r}
p <- p + geom_point()
p
```

Hazlo en una linea
```{r}
ggplot(data=iris, aes(x = Petal.Length, y = Petal.Width, colour = Species)) + geom_point()
```

Transformaciones estadisticas de los datos 
```{r}
p <- p + geom_smooth()
p
```

En una sola linea
```{r}
ggplot(data=iris, aes(x = Petal.Length, y = Petal.Width, colour = Species)) + 
  geom_point() + 
  geom_smooth()
```



Facet grid (Cuadrícula de facetas)
Vertical
```{r}
ggplot(data=iris, aes(x = Petal.Length, y = Petal.Width, colour = Species)) + 
  geom_point() + 
  geom_smooth() +  
  facet_grid(~ Species)
```


Horizontal
```{r}
ggplot(data=iris, aes(x = Petal.Length, y = Petal.Width, colour = Species)) + 
  geom_point() + 
  geom_smooth() +  
  facet_grid(Species ~.)
```



Quitar leyenda
```{r}
ggplot(data=iris, aes(x=Petal.Length, y=Petal.Width, colour=Species)) + 
  geom_point(show.legend = FALSE) +
  geom_smooth(show.legend = FALSE) +  
  facet_grid(Species~.)
```

Cambio de temas
```{r}
ggplot(data=iris, aes(x = Petal.Length, y = Petal.Width, colour = Species)) + 
  geom_point(show.legend = FALSE) + 
  facet_grid(Species~.) +
  theme_bw()
```


```{r}
ggplot(data=iris, aes(x = Petal.Length, y = Petal.Width, colour = Species)) + 
  geom_point(show.legend = FALSE) + 
  facet_grid(Species~.) +
  theme_linedraw()
```


Cambiar otros elementos en el tema
```{r}
ggplot(data=iris, aes(x = Petal.Length, y = Petal.Width, colour = Species)) + 
  geom_point(show.legend = FALSE) + 
  facet_grid(Species~.) +
  theme_bw() +  
  theme(panel.background = element_rect(fill = "skyblue"), panel.grid.minor = element_line(linetype = "dotted"))
```





Primera opcion
PNG con una resolucion de 300 px
```{r}
png("../plot/dot_plot_iris_data.png", width=10 *300, height=8*300, res= 300)

ggplot(data=iris, aes(x = Petal.Length, y = Petal.Width, colour = Species)) + 
  geom_point(show.legend = FALSE) + 
  facet_grid(Species~.) +
  theme_linedraw()

dev.off()
```



PDF (Imagen vectorizada)
```{r}
pdf("../plot/dot_plot_iris_data.pdf", width=10, height=8)

ggplot(data=iris, aes(x = Petal.Length, y = Petal.Width, colour = Species)) + 
  geom_point(show.legend = FALSE) + 
  facet_grid(Species~.) +
  theme_linedraw()

dev.off()
```



Ejercicio: Bar plots
Diapositivas: 32-35   

```{r}
library(gcookbook)
```


cabbage_exp --> Es el recopilado de un experimento de un cultivo de "Col o repollo (cabbage)". Fueron 2 condiciones C39 y C52; y se cortaron las coles a los dias 16, 20 y 21; se pesaron 10 coles de la condicion y se obtuvo la desviacion estandar y el error estandar de la media del peso.
```{r}
cabbage_exp <- data.frame(Cultivar=c(rep("c39", 3), rep("c52", 3)), Date=rep(c("d16", "d20", "d21"),2), Weight=c(3.18, 2.80, 2.74, 2.26, 3.11, 1.47), sd= c(0.9566144, 0.2788867, 0.9834181, 0.4452215, 0.7908505, 0.2110819), n=rep(10,6), se=c(0.30250803, 0.08819171, 0.31098410, 0.14079141, 0.25008887, 0.06674995))
# Explorar datos
cabbage_exp
```

Grafico de Bar plots basico
```{r}
ggplot(data= cabbage_exp, aes(x=Date, y= Weight)) + geom_bar(stat="identity")
```


Cambio de color de las barras
```{r}
ggplot(data= cabbage_exp, aes(x=Date, y= Weight)) + geom_bar(stat="identity", fill="dodgerblue")
```

Cambio de tema
```{r}
ggplot(data= cabbage_exp, aes(x=Date, y= Weight)) + geom_bar(stat="identity", fill="dodgerblue") + theme_bw()
```


Grafico con barras apiladas coloreado por condicion
```{r}
ggplot(data= cabbage_exp, aes(x=Date, y=Weight, fill=Cultivar)) + 
	geom_bar(stat="identity", position="dodge")
```

Usa otra paleta de colores
```{r}
ggplot(data= cabbage_exp, aes(x=Date, y=Weight, fill=Cultivar)) + 
	geom_bar(stat="identity", position="dodge") +
	scale_fill_brewer(palette="Set1")
```

Añadir texto
```{r}
ggplot(data= cabbage_exp, aes(x=Date, y=Weight, fill=Cultivar)) + 
	geom_bar(stat="identity") +
	scale_fill_brewer(palette="Set1") +
	geom_text(aes(label=Weight), vjust=1.5)
```

Posicion "dodge"
```{r}
ggplot(data= cabbage_exp, aes(x=Date, y=Weight, fill=Cultivar)) + 
	geom_bar(stat="identity", position="dodge") +
	scale_fill_brewer(palette="Set1") +
	geom_text(aes(label=Weight), vjust=-0.4, position=position_dodge(0.9), size=3, colour="green4")
```

Añadir barras de error
```{r}
ggplot(data= cabbage_exp, aes(x=Date, y=Weight, fill=Cultivar)) + 
	geom_bar(stat="identity", position="dodge") +
	scale_fill_brewer(palette="Set1") +
  geom_errorbar(aes(ymin=Weight-se, ymax=Weight+se), width=0.2, position=position_dodge(0.9)) +
	theme_bw()
```

Ejercicio: Scatter plots
Diapositivas: 36-38      

Scatter plots basicos
```{r}
ggplot(data= iris, aes(x= Petal.Length, y= Petal.Width)) +
	geom_point()
```

Color por condicion
```{r}
ggplot(data= iris, aes(x= Petal.Length, y= Petal.Width, colour=Species)) +
	geom_point()
```

Forma por condicion
```{r}
ggplot(data= iris, aes(x= Petal.Length, y= Petal.Width, shape=Species)) +
	geom_point()
```

Forma y color por condicion
```{r}
ggplot(data= iris, aes(x= Petal.Length, y= Petal.Width, shape=Species, colour=Species)) +
	geom_point() 
```

Cambiar los valores de forma
```{r}
ggplot(data= iris, aes(x= Petal.Length, y= Petal.Width, shape=Species, colour=Species)) +
	geom_point() +
	scale_shape_manual(values=c(1,2,3))
```

Cambiar colores manuales
```{r}
ggplot(data= iris, aes(x= Petal.Length, y= Petal.Width, shape=Species, colour=Species)) +
	geom_point() +
	scale_shape_manual(values=c(1,2,3)) +
	scale_colour_manual(values=c("deepskyblue", "seagreen2", "salmon")) +
	theme_bw()
```

Cambiar la posicion del recuadro de la leyenda y las etiquetas de los ejes
```{r}
ggplot(data= iris, aes(x= Petal.Length, y= Petal.Width, shape=Species, colour=Species)) +
  geom_point() +
  scale_shape_manual(values=c(1,2,3)) +
  scale_colour_manual(values=c("deepskyblue", "seagreen2", "salmon")) +
  labs(title= "Taller ggplot RMB", y= "Petal Width (cm)", x= "Petal Length (cm)", fill= "") +
  theme_bw() +
  theme(legend.position="bottom")
```

Graficos Interactivos de ggplot:        
esquisse                      
Diapositivas: 39-61              

Instalar libreria
install.packages("esquisse")

Cargar libreria
```{r}
library(esquisse)
```

Cargar datos
```{r}
esquisser(iris)
```

Ejemplo: Histogramas
```{r}
ggplot(iris) +
  aes(x = Sepal.Length) +
  geom_histogram(bins = 30L, fill = "#0c4c8a") +
  theme_minimal()
```

```{r}
ggplot(iris) +
  aes(x = Sepal.Length, fill = Species) +
  geom_histogram(bins = 30L) +
  scale_fill_hue() +
  theme_minimal()
```

Ejemplo: Boxplots
```{r}
ggplot(iris) +
  aes(x = "", y = Sepal.Length, fill = Species) +
  geom_boxplot() +
  scale_fill_hue() +
  theme_minimal()
```

Ejemplo: Densidad
```{r}
ggplot(iris) +
  aes(x = Sepal.Length, fill = Species) +
  geom_density(adjust = 1L) +
  scale_fill_hue() +
  theme_minimal()
```


```{r}
ggplot(iris) +
  aes(x = Sepal.Length, fill = Species) +
  geom_density(adjust = 1L) +
  scale_fill_viridis_d(option = "viridis") +
  labs(x = "Densidad", title = "Gráfico de Densidad ", subtitle = "Taller ggplot RMB") +
  theme_minimal()
```


```{r}
ggplot(iris) +
  aes(x = Sepal.Length, fill = Species) +
  geom_density(adjust = 1L) +
  scale_fill_viridis_d(option = "viridis") +
  labs(x = "Densidad", title = "Gráfico de Densidad ", subtitle = "Taller ggplot RMB") +
  theme_minimal()
```
