---
title: "2_ggplot2"
output: html_document
date: "2025-08-28"
---

Cargamos la librería de ggplot2

```{r}
library(ggplot2)
```


Usar datos de vectores numericos

```{r}
x <- 1:10
y <- rnorm(10, 4.5, 0.1)
```


Explorar datos

```{r}
x
y

```


Plot basico

```{r}
qplot(x,y)
```


Añadir una linea

```{r}
qplot(x, y, geom=c("point", "line"))
```



Usar datos de un data.frame, "mtcars" se incluye en la libreria ggplot2
Explorar los datos


```{r}
?mtcars
```


```{r}
head(mtcars)
summary(mtcars)
```

Generar una gráfica con fines didácticos

```{r}
qplot(x=mpg, y=wt, data=mtcars)
```



Smoothing (agregar una línea suavizada con su error estandar)

```{r}
qplot(x=mpg, y=wt, data = mtcars, geom = c("point", "smooth"))
```


Ajuste lineal por grupo

```{r}
qplot(x=mpg, y=wt, data = mtcars, color = factor(cyl), geom=c("point", "smooth"))
```



Cambiar el color por una variable numerica continua

```{r}
qplot(x=mpg, y=wt, data = mtcars, colour = cyl)
```



Cambiar el color por grupos (factor)

```{r}
df <- mtcars
df[,'cyl'] <- as.factor(df[,'cyl'])
qplot(x=mpg, y=wt, data = df, colour = cyl)
```


Añadir lineas

```{r}
qplot(mpg, wt, data = df, colour = cyl, geom=c("point", "line"))
```


Adiccion de temas
```{r}
qplot(mpg, wt, data = df, colour = cyl, geom=c("point", "line")) + theme_bw()  
```

    
Regresamos al github

Usaremos el set de datos "iris" que se incluye en la librería de ggplot2. Explora los datos.

```{r}
head(iris)
summary(iris)
dim(iris)
```


Agregar datos a un objeto con la funcion ggplot()

```{r}
p <- ggplot(data=iris)
p
```


Añadir aesthetics

```{r}
p <- p + aes(x= Petal.Length, y = Petal.Width, colour = Species)
p
```



Otra forma de hacer el codigo anterior en una sola linea

```{r}
p <- ggplot(data=iris, aes(x = Petal.Length, y = Petal.Width, colour = Species))
p
```


Agregar capas (layers)

```{r}
p <- p + geom_point()
p
```



Hazlo en una linea

```{r}
ggplot(data=iris, aes(x = Petal.Length, y = Petal.Width, colour = Species)) + geom_point()
```


Transformaciones estadisticas de los datos 

```{r}
p <- p + geom_smooth()
p
```



En una sola linea

```{r}
ggplot(data=iris, aes(x = Petal.Length, y = Petal.Width, colour = Species)) + 
  geom_point() + 
  geom_smooth()
```

Facet grid (Cuadrícula de facetas)
Vertical

```{r}
ggplot(data=iris, aes(x = Petal.Length, y = Petal.Width, colour = Species)) + 
  geom_point() + 
  geom_smooth() +  
  facet_grid(~ Species)
```


Horizontal

```{r}
ggplot(data=iris, aes(x = Petal.Length, y = Petal.Width, colour = Species)) + 
  geom_point() + 
  geom_smooth() +  
  facet_grid(Species ~.)
```


Quitar leyenda

```{r}
ggplot(data=iris, aes(x=Petal.Length, y=Petal.Width, colour=Species)) + 
  geom_point(show.legend = FALSE) +
  geom_smooth(show.legend = FALSE) +  
  facet_grid(Species~.)
```


Cambio de temas
https://ggplot2.tidyverse.org/reference/ggtheme.html

```{r}
ggplot(data=iris, aes(x = Petal.Length, y = Petal.Width, colour = Species)) + 
  geom_point(show.legend = FALSE) + 
  facet_grid(Species~.) +
  theme_bw()
```


```{r}
ggplot(data=iris, aes(x = Petal.Length, y = Petal.Width, colour = Species)) + 
  geom_point(show.legend = FALSE) + 
  facet_grid(Species~.) +
  theme_linedraw()
```


Cambiar otros elementos en el tema

```{r}
ggplot(data=iris, aes(x = Petal.Length, y = Petal.Width, colour = Species)) + 
  geom_point(show.legend = FALSE) + 
  facet_grid(Species~.) +
  theme_bw() +  
  theme(panel.background = element_rect(fill = "skyblue"), panel.grid.minor = element_line(linetype = "dotted"))
```


Guardar imagenes

En que directorio me encuentro

getwd()

Primera opcion

PNG con una resolucion de 300 px

```{r}
png("../plot/dot_plot_iris_data.png", width=10 *300, height=8*300, res= 300)

ggplot(data=iris, aes(x = Petal.Length, y = Petal.Width, colour = Species)) + 
  geom_point(show.legend = FALSE) + 
  facet_grid(Species~.) +
  theme_linedraw()

dev.off()
```



PDF (Imagen vectorizada)

```{r}
pdf("../plot/dot_plot_iris_data.pdf", width=10, height=8)

ggplot(data=iris, aes(x = Petal.Length, y = Petal.Width, colour = Species)) + 
  geom_point(show.legend = FALSE) + 
  facet_grid(Species~.) +
  theme_linedraw()

dev.off()
```


Segunda opcion con una funcion propia de ggplot2

```{r}
ggsave("../plot/dot_plot_iris_data.jpg", device= "jpg")
```


## Ejercicio 1

Crear datos "cabbage_exp"

cabbage_exp --> Es el recopilado de un experimento de un cultivo de "Col o repollo (cabbage)". Fueron 2 condiciones C39 y C52; y se cortaron las coles a los dias 16, 20 y 21; se pesaron 10 coles de la condicion y se obtuvo la desviacion estandar y el error estandar de la media del peso.

cabbage_exp <- data.frame(Cultivar=c(rep("c39", 3), rep("c52", 3)), Date=rep(c("d16", "d20", "d21"),2), Weight=c(3.18, 2.80, 2.74, 2.26, 3.11, 1.47), sd= c(0.9566144, 0.2788867, 0.9834181, 0.4452215, 0.7908505, 0.2110819), n=rep(10,6), se=c(0.30250803, 0.08819171, 0.31098410, 0.14079141, 0.25008887, 0.06674995))

Explorar datos
```{r}

```


Gráfico de Bar plots basico, en el eje de las x=Date y y= Weight
```{r}

```


Cambio de color de las barras, por ejemplo, azul
```{r}

```


Cambio de tema
```{r}

```


Grafico con barras apiladas coloreado por condicion, por ejemplo Cultivar

```{r}

```


Usa otra paleta de colores, por ejemplo: Set1

```{r}

```


Añadir texto a las gráficas de barras

```{r}

```


Posicion "dodge"

```{r}

```


Añadir barras de error

```{r}

```


Scatter plots 

Scatter plots basicos

```{r}
ggplot(data= iris, aes(x= Petal.Length, y= Petal.Width)) +
	geom_point()
```


Color por condicion

```{r}
ggplot(data= iris, aes(x= Petal.Length, y= Petal.Width, colour=Species)) +
	geom_point()
```


Forma por condicion (shape)
```{r}
ggplot(data= iris, aes(x= Petal.Length, y= Petal.Width, shape=Species)) +
	geom_point()
```


Forma y color por condicion
```{r}
ggplot(data= iris, aes(x= Petal.Length, y= Petal.Width, shape=Species, colour=Species)) +
	geom_point() 
```


Cambiar los valores de forma
https://www.sthda.com/english/wiki/ggplot2-point-shapes
```{r}
ggplot(data= iris, aes(x= Petal.Length, y= Petal.Width, shape=Species, colour=Species)) +
	geom_point() +
	scale_shape_manual(values=c(1,2,3))
```


Cambiar colores manuales
```{r}
ggplot(data= iris, aes(x= Petal.Length, y= Petal.Width, shape=Species, colour=Species)) +
	geom_point() +
	scale_shape_manual(values=c(1,2,3)) +
	scale_colour_manual(values=c("deepskyblue", "seagreen2", "salmon")) +
	theme_bw()
```


Cambiar la posicion del recuadro de la leyenda y las etiquetas de los ejes
```{r}
ggplot(data= iris, aes(x= Petal.Length, y= Petal.Width, shape=Species, colour=Species)) +
  geom_point() +
  scale_shape_manual(values=c(1,2,3)) +
  scale_colour_manual(values=c("deepskyblue", "seagreen2", "salmon")) +
  labs(title= "Taller ggplot RMB", y= "Petal Width (cm)", x= "Petal Length (cm)", fill= "") +
  theme_bw() +
  theme(legend.position="bottom")
  
```


Graficos Interactivos de ggplot: esquisse       

Instalar libreria: install.packages("esquisse")

Cargar libreria
```{r}
library(esquisse)
```


Cargar datos
```{r}
esquisser(iris)
```


```{r}
ggplot(iris) +
  aes(x = Sepal.Length) +
  geom_histogram(bins = 30L, fill = "#0c4c8a") +
  theme_minimal()
```


```{r}
ggplot(iris) +
  aes(x = Sepal.Length, fill = Species) +
  geom_histogram(bins = 30L) +
  scale_fill_hue() +
  theme_minimal()
```


Ejemplo: Boxplots
```{r}
ggplot(iris) +
  aes(x = "", y = Sepal.Length, fill = Species) +
  geom_boxplot() +
  scale_fill_hue() +
  theme_minimal()
```


Ejemplo: Densidad
```{r}
ggplot(iris) +
  aes(x = Sepal.Length, fill = Species) +
  geom_density(adjust = 1L) +
  scale_fill_hue() +
  theme_minimal()
```


```{r}
ggplot(iris) +
  aes(x = Sepal.Length, fill = Species) +
  geom_density(adjust = 1L) +
  scale_fill_viridis_d(option = "viridis") +
  labs(x = "Densidad", title = "Gráfico de Densidad ", subtitle = "Taller ggplot RMB") +
  theme_minimal()
```



```{r}
ggplot(iris) +
  aes(x = Sepal.Length, fill = Species) +
  geom_density(adjust = 1L) +
  scale_fill_viridis_d(option = "viridis") +
  labs(x = "Densidad", title = "Gráfico de Densidad ", subtitle = "Taller ggplot RMB") +
  theme_minimal()
```


