---
title: "Pruebas de hipótesis, ANOVA, regresión, funciones y loops en R"
subtitle: "Basado en *YaRrr! The Pirate's Guide to R* (N. D. Phillips), capítulos 13–17"
author: "Curso de Estadística"
---
Esta parte del curso se sacó de: https://nathanieldphillips-yarrr.share.connect.posit.cloud/


En esta clase cubriremos cinco temas que forman el núcleo del análisis de datos en R


| 13 | Pruebas de hipótesis | `t.test()`, `cor.test()`, `chisq.test()`, `apa()` |
| 14 | ANOVA | `aov()`, `TukeyHSD()`, `summary()` |
| 15 | Regresión | `lm()`, `glm()`, `predict()`, `anova()` |
| 16 | Funciones propias | `function()`, `return()`, `stop()`, `if()` |
| 17 | Loops | `for()`, `vector()`, `seq_along()` |

Usaremos el paquete `yarrr`, que contiene las bases de datos `pirates`, `poopdeck` y `diamonds`.

```{r paquetes}
# install.packages("yarrr")   # solo la primera vez
library(yarrr)

str(pirates)
head(pirates)
```

---
Capítulo 13: Pruebas de hipótesis

# Idea general

Una prueba de hipótesis compara dos explicaciones sobre los datos:

- **Hipótesis nula ($H_0$):** no hay efecto / no hay diferencia / no hay relación.
- **Hipótesis alternativa ($H_1$):** sí existe un efecto, diferencia o relación.

Toda prueba sigue la misma lógica:

1. **Estadísticos descriptivos:** medias, desviaciones, proporciones… (describen *la muestra*).
2. **Estadístico de prueba:** resume qué tan lejos están los datos de lo que esperaríamos bajo $H_0$ (p. ej., $t$, $r$, $\chi^2$).
3. **Valor p:** probabilidad de observar un estadístico *igual o más extremo* que el nuestro **si $H_0$ fuera verdadera**.

> Si $p < \alpha$ (usualmente 0.05) rechazamos $H_0$. **Ojo:** el valor p *no* es la probabilidad de que $H_0$ sea cierta, ni mide el tamaño del efecto.

Casi todas las funciones de prueba en R devuelven un objeto `htest`, que es una **lista** con elementos que podemos extraer:

```{r htest-objeto}
prueba <- t.test(x = pirates$age, 
                 mu = 30)

names(prueba)

prueba$statistic
prueba$p.value
prueba$conf.int
```

## Prueba t: `t.test()`

### Prueba t de una muestra

¿El número medio de tatuajes de los piratas es distinto de 5?

```{r t-una}
t.test(x = pirates$tattoos, 
       mu = 5)
```

Podemos cambiar la hipótesis alternativa con `alternative = "less"` o `"greater"` (prueba de una cola):

```{r t-una-cola}
t.test(x = pirates$tattoos, 
       mu = 9, 
       alternative = "greater")
```

### Prueba t de dos muestras

¿Difiere el número de tatuajes entre piratas **con** y **sin** parche en el ojo? Usamos la notación de fórmula `y ~ grupo`:

```{r t-dos}
t.test(formula = tattoos ~ eyepatch, data = pirates)
```

Si la variable de agrupación tiene más de dos niveles, usamos `subset` para quedarnos con dos:

```{r t-subset}
t.test(formula = age ~ sex,
       data = pirates,
       subset = sex %in% c("male", "female"))
```

También podemos pasar dos vectores directamente:

```{r t-vectores}
edad_ccc  <- pirates$age[pirates$college == "CCCC"]
edad_jssf <- pirates$age[pirates$college == "JSSFP"]
t.test(x = edad_ccc, y = edad_jssf)
```

> Por defecto R usa la **prueba de Welch** (no asume varianzas iguales). Para la versión clásica, `var.equal = TRUE`. Para datos pareados, `paired = TRUE`.

```{r t-plot, echo=FALSE}

t.test(formula = tattoos ~ eyepatch, data = pirates)

pirateplot(formula = tattoos ~ eyepatch, data = pirates,
           main = "Tatuajes según uso de parche", ylab = "Número de tatuajes",
           xlab = "Parche (0 = no, 1 = sí)")
```

## Correlación: `cor.test()`

¿Existe relación entre la **edad** y el **número de tesoros encontrados**?

```{r cor}
cor.test(formula = ~ age + tchests, data = pirates)
```

Con `subset` podemos restringir el análisis a un grupo:

```{r cor-subset}
cor.test(formula = ~ age + tattoos,
         data = pirates,
         subset = college == "JSSFP")
```

Otros métodos: `method = "spearman"` (rangos, no paramétrico) o `method = "kendall"`.

```{r cor-plot, echo=FALSE}
cor.test(formula = ~ height + age,
         data = pirates)

plot(height ~ age, data = pirates, pch = 16, col = transparent("steelblue", .6),
     main = "Altura vs. edad", xlab = "Edad", ylab = "Altura (cm)")
abline(lm(height ~ age, data = pirates), lwd = 2, col = "firebrick")
```

## Chi-cuadrado: `chisq.test()`

### Bondad de ajuste (una variable)

¿Están los piratas distribuidos por igual entre las universidades?

```{r chi-una}
table(pirates$college)
chisq.test(x = table(pirates$college))
```

### Independencia (dos variables)

¿El uso de parche depende de la universidad?

```{r chi-dos}
tabla <- table(pirates$college, pirates$eyepatch)
tabla
chisq.test(tabla)
```

## Conclusiones en estilo APA: `apa()`

El paquete `yarrr` incluye `apa()`, que convierte un objeto `htest` en una frase lista para un reporte:

```{r apa}
apa(t.test(tattoos ~ eyepatch, data = pirates))
apa(cor.test(~ age + height, data = pirates))
apa(chisq.test(table(pirates$college, pirates$eyepatch)))
```

---

# Capítulo 14: ANOVA

## ¿Por qué ANOVA?

Cuando queremos comparar **más de dos grupos**, hacer muchas pruebas t infla el error tipo I. El **análisis de varianza (ANOVA)** evalúa con una sola prueba si *al menos una* media difiere, comparando:

$$F = \frac{\text{varianza entre grupos}}{\text{varianza dentro de los grupos}}$$

Un $F$ grande (y $p$ pequeño) indica que las diferencias entre grupos son mayores que lo esperado por azar.

Flujo de trabajo típico:

1. Ajustar el modelo con `aov()` (o `lm()`).
2. Ver la tabla ANOVA con `summary()`.
3. Si es significativo, hacer comparaciones post hoc con `TukeyHSD()`.
4. (Opcional) Ver coeficientes con `summary.lm()`.

Usaremos `poopdeck`: tiempo (minutos) que tardan distintos limpiadores (`cleaner`) en limpiar distintos tipos de suciedad (`type`).

```{r poopdeck}
str(poopdeck)
head(poopdeck)
```

## ANOVA de una vía

¿Difiere el tiempo de limpieza entre limpiadores?

```{r anova1-plot, echo=FALSE}
pirateplot(time ~ cleaner, data = poopdeck, main = "Tiempo de limpieza por limpiador",
           ylab = "Tiempo (min)", xlab = "Limpiador")
```

```{r anova1}
# 1. Ajustar
mod_1 <- aov(formula = time ~ cleaner, data = poopdeck)

# 2. Tabla ANOVA
summary(mod_1)
```

```{r tukey}
# 3. Post hoc: ¿qué pares difieren?
TukeyHSD(mod_1)
```

```{r anova1-lm}
# 4. Coeficientes (el primer nivel es la referencia / intercepto)
summary.lm(mod_1)
```

## ANOVA de varias vías

Con dos factores simplemente los sumamos en la fórmula:

```{r anova2}
mod_2 <- aov(time ~ cleaner + type, data = poopdeck)
summary(mod_2)
TukeyHSD(mod_2)
```

## Interacciones

Una **interacción** existe cuando el efecto de un factor depende del nivel del otro (p. ej., un limpiador funciona bien en un tipo de suciedad pero mal en otro). Se escribe `A * B` (= `A + B + A:B`).

```{r anova-int}
mod_3 <- aov(time ~ cleaner * type, data = poopdeck)
summary(mod_3)
```

```{r int-plot, echo=FALSE}
pirateplot(time ~ cleaner + type, data = poopdeck,
           main = "Interacción limpiador × tipo de suciedad", ylab = "Tiempo (min)")
```

```{r int-lm}
summary.lm(mod_3)
```

## Tipos de sumas de cuadrados

`summary(aov())` usa sumas de cuadrados **Tipo I** (secuenciales): el orden de los factores importa si el diseño **no está balanceado**. Para diseños desbalanceados suele preferirse Tipo II o III con `car::Anova()`:

```{r anova-car, eval=FALSE}
# install.packages("car")
car::Anova(mod_3, type = 2)
```

## ANOVA de medidas repetidas (nota)

Si los mismos sujetos se miden varias veces, las observaciones no son independientes. Una opción es incluir un término de error: `aov(y ~ tratamiento + Error(sujeto / tratamiento))`. Para modelos más flexibles se usan **modelos mixtos** (`lme4::lmer`).

---

# Capítulo 15: Regresión

## Regresión lineal: `lm()`

La regresión modela una variable respuesta **continua** como combinación lineal de predictores:

$$y_i = \beta_0 + \beta_1 x_{1i} + \beta_2 x_{2i} + \dots + \varepsilon_i$$

Usaremos `diamonds` (del paquete `yarrr`): valor de diamantes según su peso, claridad y color.

```{r diamonds}
str(diamonds)
head(diamonds)

```

```{r lm1}
diamonds_lm <- lm(formula = value ~ weight + clarity + color, data = diamonds)
summary(diamonds_lm)
```

**Cómo leer la salida:**

- `Estimate`: cambio esperado en `value` por cada unidad de aumento del predictor (manteniendo los demás constantes).
- `Pr(>|t|)`: valor p de cada coeficiente ($H_0: \beta = 0$).
- `R-squared`: proporción de la varianza de $y$ explicada por el modelo.
- `F-statistic`: prueba global del modelo.

Extraer componentes del modelo:

```{r lm-partes}
coef(diamonds_lm)                         # coeficientes
summary(diamonds_lm)$coefficients         # tabla completa
summary(diamonds_lm)$r.squared            # R²
head(fitted(diamonds_lm))                 # valores ajustados
head(residuals(diamonds_lm))              # residuos
```

Usar todas las columnas como predictores con el punto `.`:

```{r lm-punto}
lm(value ~ ., data = diamonds)
```

## Predicción: `predict()`

```{r predict}
nuevos <- data.frame(weight  = c(12, 6, 5),
                     clarity = c(1.3, 1, 1.5),
                     color   = c(5, 2, 3))
predict(object = diamonds_lm, newdata = nuevos)
```

Visualizar valores observados vs. ajustados:

```{r pred-plot, echo=FALSE}
plot(x = diamonds$value, y = fitted(diamonds_lm), pch = 16,
     col = transparent("steelblue", .4), xlab = "Valor observado",
     ylab = "Valor ajustado", main = "Observado vs. ajustado")
abline(0, 1, lty = 2)
```

## Diagnóstico del modelo

```{r diag, fig.height=6}
par(mfrow = c(2, 2))
plot(diamonds_lm)
par(mfrow = c(1, 1))
```

Revisamos: linealidad y homocedasticidad (residuos vs. ajustados), normalidad de residuos (Q-Q) y observaciones influyentes (leverage).

## Interacciones y centrado

```{r lm-int}
diamonds_int <- lm(value ~ weight * clarity, data = diamonds)
summary(diamonds_int)$coefficients
```

Con interacciones, los efectos principales se interpretan cuando el otro predictor vale 0. **Centrar** los predictores (restar la media) hace esa interpretación más significativa:

```{r centrar}
diamonds$weight_c  <- diamonds$weight  - mean(diamonds$weight)
diamonds$clarity_c <- diamonds$clarity - mean(diamonds$clarity)
summary(lm(value ~ weight_c * clarity_c, data = diamonds))$coefficients
```

## Comparar modelos: `anova()`

¿Mejora significativamente un modelo más complejo?

```{r comparar}
mod_a <- lm(value ~ weight, data = diamonds)
mod_b <- lm(value ~ weight + clarity, data = diamonds)
mod_c <- lm(value ~ weight + clarity + color, data = diamonds)
anova(mod_a, mod_b, mod_c)
AIC(mod_a, mod_b, mod_c)
```

## Modelos lineales generalizados: `glm()`

Cuando la respuesta **no es normal**, usamos `glm()` con una familia adecuada:

| Respuesta | Familia | Ejemplo |
|:--|:--|:--|
| Binaria (0/1) | `binomial` | presencia/ausencia |
| Conteos | `poisson` | número de individuos |
| Continua positiva | `Gamma` | biomasa |

### Regresión logística

¿Qué predice que un diamante sea "valioso" (valor > 190)?

```{r glm}
diamonds$valioso <- diamonds$value > 190

mod_log <- glm(valioso ~ weight + clarity + color,
               data = diamonds, family = binomial)
summary(mod_log)
```

Los coeficientes están en escala **log-odds**. Para obtener probabilidades usamos `type = "response"`:

```{r glm-pred}
predict(mod_log, newdata = nuevos, type = "response")
```

---

# Capítulo 16: Funciones propias

## ¿Por qué escribir funciones?

Si copias y pegas el mismo código más de dos veces, conviene convertirlo en una función: el código se vuelve más corto, legible y menos propenso a errores.

## Estructura

```{r estructura, eval=FALSE}
NOMBRE <- function(ARGUMENTOS) {
  ACCIONES
  return(SALIDA)
}
```

```{r f-simple}
cuadrado <- function(x) {
  resultado <- x ^ 2
  return(resultado)
}

cuadrado(4)
cuadrado(1:5)
```

## Argumentos con valores por defecto

```{r f-default}
oh_no <- function(nombre = "Jack", veces = 3) {
  paste0("¡Oh no, ", nombre, "!", strrep("!", veces))
}

oh_no()
oh_no(nombre = "Anne Bonny", veces = 6)
```

## Condicionales dentro de funciones: `if`, `else`, `stop()`

```{r f-if}
error_estandar <- function(x, na.rm = TRUE) {
  if (!is.numeric(x)) stop("x debe ser numérico")
  if (na.rm) x <- x[!is.na(x)]
  sd(x) / sqrt(length(x))
}

error_estandar(pirates$age)
# error_estandar(pirates$sex)   # daría error
```

## Devolver varios resultados con una lista

```{r f-lista}
describir <- function(x) {
  list(n      = length(x),
       media  = mean(x),
       sd     = sd(x),
       ee     = error_estandar(x),
       ic95   = mean(x) + c(-1, 1) * 1.96 * error_estandar(x))
}

describir(pirates$tattoos)
```

## Funciones que generan gráficas

```{r f-plot}
histograma_bonito <- function(x, titulo = "", color = "steelblue") {
  hist(x, main = titulo, col = transparent(color, .5), border = "white",
       xlab = "", yaxt = "n", ylab = "")
  abline(v = mean(x), lwd = 2, lty = 2)
  mtext(paste0("Media = ", round(mean(x), 2), "; SD = ", round(sd(x), 2)),
        side = 3)
}

histograma_bonito(pirates$height, titulo = "Altura de los piratas")
```

## Consejos

- Usa nombres descriptivos y verbos (`calcular_diversidad`, no `f1`).
- Prueba la función con casos sencillos cuyo resultado conoces.
- Las variables creadas **dentro** de una función son locales: no existen fuera de ella.
- Guarda tus funciones en un script (`funciones.R`) y cárgalas con `source("funciones.R")`.

---

# Capítulo 17: Loops

## El loop `for`

Un loop repite un bloque de código para cada valor de un **índice**:

```{r loop-estructura, eval=FALSE}
for (i in VALORES) {
  ACCIONES
}
```

```{r loop-simple}
for (i in 1:5) {
  print(paste("Iteración", i))
}
```

## Guardar resultados: pre-asignar un contenedor

Siempre crea el objeto donde guardarás los resultados **antes** del loop:

```{r loop-guardar}
n <- 10
cuadrados <- vector("numeric", length = n)   # contenedor vacío

for (i in 1:n) {
  cuadrados[i] <- i ^ 2
}
cuadrados
```

## Recorrer grupos

Calcular la media de tatuajes por universidad:

```{r loop-grupos}
universidades <- unique(pirates$college)
media_tat <- vector("numeric", length = length(universidades))

for (i in seq_along(universidades)) {
  datos_i <- subset(pirates, college == universidades[i])
  media_tat[i] <- mean(datos_i$tattoos)
}

data.frame(college = universidades, media_tatuajes = media_tat)
```

> Equivalente vectorizado: `aggregate(tattoos ~ college, data = pirates, FUN = mean)`. Si existe una función vectorizada, suele ser más rápida y concisa; los loops son ideales para simulaciones, procesos iterativos o tareas complejas por grupo.

## Loops para gráficas múltiples

```{r loop-plots, fig.height=6}
par(mfrow = c(2, 2))
vars <- c("age", "height", "weight", "tattoos")
for (v in vars) {
  histograma_bonito(pirates[[v]], titulo = v)
}
par(mfrow = c(1, 1))
```

## Simulaciones: el poder real de los loops

¿Cuál es la probabilidad de detectar una diferencia real (poder estadístico) con $n = 20$ por grupo y una diferencia de medias de 0.5 SD?

```{r loop-sim}
set.seed(123)
n_sim  <- 1000
p_vals <- vector("numeric", length = n_sim)

for (i in 1:n_sim) {
  grupo_a <- rnorm(20, mean = 0,   sd = 1)
  grupo_b <- rnorm(20, mean = 0.5, sd = 1)
  p_vals[i] <- t.test(grupo_a, grupo_b)$p.value
}

mean(p_vals < 0.05)   # poder estimado
```

## Bootstrap con un loop

Intervalo de confianza de la mediana de la edad mediante remuestreo:

```{r bootstrap}
set.seed(42)
B <- 2000
medianas <- vector("numeric", length = B)

for (b in 1:B) {
  muestra_b   <- sample(pirates$age, replace = TRUE)
  medianas[b] <- median(muestra_b)
}

quantile(medianas, c(0.025, 0.975))
```

## Loops anidados (nota breve)

```{r loop-anidado}
tabla_mult <- matrix(NA, nrow = 3, ncol = 3)
for (fila in 1:3) {
  for (col in 1:3) {
    tabla_mult[fila, col] <- fila * col
  }
}
tabla_mult
```

---

# Ejercicio integrador para ecólogos

## Contexto

Un equipo de ecólogos muestreó **60 parcelas** de 20 × 20 m en un gradiente altitudinal, distribuidas en **tres tipos de hábitat**: *bosque conservado*, *bosque secundario* y *pastizal*. En cada parcela registraron:

- `habitat`: tipo de hábitat (factor de 3 niveles).
- `altitud`: altitud en m s.n.m.
- `cobertura`: porcentaje de cobertura del dosel.
- `perturbacion`: presencia de ganado (`"si"` / `"no"`).
- `sp1`, …, `sp8`: abundancia (número de individuos) de 8 especies de escarabajos coprófagos.
- `sp_indicadora`: presencia (1) / ausencia (0) de una especie indicadora de bosque.

Ejecuta el siguiente bloque para generar los datos (**no lo modifiques**, para que todos tengan los mismos datos):

```{r datos-ejercicio}
set.seed(2026)
n <- 60
habitat  <- factor(rep(c("conservado", "secundario", "pastizal"), each = 20),
                   levels = c("conservado", "secundario", "pastizal"))
altitud  <- round(runif(n, 800, 2200))
cobertura <- round(pmin(100, pmax(0,
               c(conservado = 85, secundario = 55, pastizal = 10)[habitat] +
               rnorm(n, 0, 10))))
perturbacion <- ifelse(runif(n) < c(conservado = .15, secundario = .45,
                                    pastizal = .85)[habitat], "si", "no")

# Abundancias: algunas especies responden al hábitat y a la altitud
lambda_base <- c(conservado = 12, secundario = 8, pastizal = 4)[habitat]
abund <- sapply(1:8, function(j) {
  efecto_alt <- exp(-0.0006 * (altitud - 1000) * (j %% 3))
  rpois(n, lambda_base * efecto_alt * runif(1, 0.3, 1.2))
})
colnames(abund) <- paste0("sp", 1:8)

prob_ind <- plogis(-4 + 0.06 * cobertura - 0.001 * (altitud - 1500))
sp_indicadora <- rbinom(n, 1, prob_ind)

escarabajos <- data.frame(parcela = 1:n, habitat, altitud, cobertura,
                          perturbacion, abund, sp_indicadora)
head(escarabajos)
```

## Instrucciones

### Parte A — Funciones (Cap. 16)

1. Escribe una función `shannon(x)` que reciba un vector de abundancias y devuelva el índice de diversidad de Shannon:
   $$H' = -\sum_{i=1}^{S} p_i \ln p_i, \quad p_i = \frac{n_i}{N}$$
   La función debe **ignorar las especies con abundancia 0** y lanzar un error con `stop()` si `x` contiene valores negativos.
2. Escribe una función `riqueza(x)` que devuelva el número de especies con abundancia > 0.

### Parte B — Loops (Cap. 17)

3. Usando un loop `for`, calcula para **cada parcela** la riqueza, la abundancia total y el índice de Shannon. Guarda los resultados en tres columnas nuevas de `escarabajos`: `S`, `N` y `H`.

### Parte C — Pruebas de hipótesis (Cap. 13)

4. **Prueba t:** ¿Difiere la diversidad (`H`) entre parcelas con y sin ganado (`perturbacion`)? Reporta el resultado con `apa()`.
5. **Correlación:** ¿Existe relación entre la cobertura del dosel y la riqueza (`S`)? Usa Pearson y Spearman; ¿llegan a la misma conclusión?
6. **Chi-cuadrado:** ¿La presencia de la especie indicadora es independiente del tipo de hábitat?

### Parte D — ANOVA (Cap. 14)

7. ¿Difiere la diversidad `H` entre los tres hábitats? Ajusta un ANOVA de una vía, grafica con `pirateplot()` y, si procede, aplica `TukeyHSD()`. ¿Qué pares de hábitats difieren?
8. Ajusta un ANOVA de dos vías `H ~ habitat * perturbacion`. ¿Hay interacción? Interpreta ecológicamente.

### Parte E — Regresión (Cap. 15)

9. Ajusta un modelo lineal `H ~ altitud + cobertura`. Interpreta los coeficientes y el $R^2$. Revisa los gráficos de diagnóstico.
10. Como la abundancia total `N` es un **conteo**, ajusta un GLM Poisson `N ~ habitat + altitud`. ¿Qué efecto tiene la altitud?
11. Ajusta una **regresión logística** para la presencia de la especie indicadora en función de `cobertura` y `altitud`. Predice la probabilidad de presencia en una parcela a 1500 m con 20 %, 50 % y 90 % de cobertura.

### Parte F — Integración con simulación (Caps. 16 y 17)

12. Escribe una función `boot_diferencia(datos, grupo1, grupo2, B = 1000)` que, mediante un loop, estime por **bootstrap** un intervalo de confianza al 95 % para la diferencia en la media de `H` entre dos hábitats. Aplícala a *conservado* vs. *pastizal*. ¿El intervalo incluye el 0? ¿Coincide con Tukey?

### Preguntas de reflexión

- ¿Qué supuestos del ANOVA y de la regresión lineal podrían violarse con datos de diversidad o abundancia? ¿Qué alternativas usarías?
- Las parcelas están en un gradiente altitudinal: ¿qué problema podría surgir si parcelas cercanas son más parecidas entre sí (autocorrelación espacial)?
- Si solo pudieras reportar un análisis a un tomador de decisiones sobre el efecto del ganado, ¿cuál elegirías y por qué?

---
