---
title: "Ejercicio final: Diversidad de aves en un paisaje fragmentado"
subtitle: "Data Wrangling con R (dplyr + tidyr + ggplot2)"
author: "Nombre del alumno:"
date: "`r format(Sys.Date(), '%d/%m/%Y')`"
output:
  html_document:
    toc: true
    toc_float: true
    number_sections: true
    theme: flatly
params:
  soluciones: false
---

```{r setup, include=FALSE}
knitr::opts_chunk$set(message = FALSE, warning = FALSE)

# Versión alumno:   rmarkdown::render("03_EjercicioFinal_Ecologia.Rmd")
# Versión profesor: rmarkdown::render("03_EjercicioFinal_Ecologia.Rmd",
#                                     params = list(soluciones = TRUE),
#                                     output_file = "03_EjercicioFinal_Ecologia_SOLUCIONES.html")
# Los bloques con sol = TRUE solo se muestran y ejecutan en la versión profesor.
knitr::opts_hooks$set(sol = function(options) {
  options$echo <- params$soluciones
  options$eval <- params$soluciones
  options
})
```

# Contexto

Un grupo de investigación está evaluando cómo la **transformación del bosque** afecta a la comunidad de aves en una región montañosa. Durante 2024 se realizaron **conteos por punto** en **12 sitios** que pertenecen a tres tipos de hábitat:

- **Bosque conservado** (S01–S04)
- **Bosque secundario** (S05–S08)
- **Pastizal** (S09–S12)

Cada sitio se visitó **6 veces** (enero, marzo, mayo, julio, septiembre y noviembre). En cada visita se anotó cada especie observada y su número de individuos.

Tienes tres archivos en la carpeta `data/`:

| Archivo | Descripción |
|---|---|
| `aves_conteos.csv` | Un renglón por especie registrada en cada visita: `sitio_id`, `fecha`, `hora_inicio`, `observador`, `especie`, `gremio` (gremio trófico), `abundancia` (nº de individuos). |
| `aves_sitios.csv` | Características de cada sitio: `habitat`, `altitud_m`, `cobertura_dosel_pct`, `dist_poblado_km`. |
| `aves_clima_wide.csv` | Precipitación mensual (mm) por sitio en **formato ancho**: una columna por mes (`mes_01` … `mes_12`). |

**Pregunta de investigación:** *¿La riqueza, la diversidad y la composición de la comunidad de aves difieren entre hábitats? ¿Influye la temporada (secas vs. lluvias)?*

**Instrucciones:**

- Escribe tu código en los bloques vacíos (`# Tu código aquí`).
- Usa **pipes** (`%>%`) siempre que sea posible.
- Contesta las preguntas marcadas con ✍️ con texto debajo de cada una.
- Al terminar, haz **Knit** para generar el HTML y entrégalo junto con el `.Rmd`.

---

# Carga y exploración de los datos

```{r}
library(tidyverse)
```

**1.1** Importa los tres archivos con `read_csv()` y guárdalos en los objetos `conteos`, `sitios` y `clima_wide`.

```{r}
# Tu código aquí

```

```{r, sol = TRUE}
conteos    <- read_csv("../data/aves_conteos.csv", show_col_types = FALSE)
sitios     <- read_csv("../data/aves_sitios.csv", show_col_types = FALSE)
clima_wide <- read_csv("../data/aves_clima_wide.csv", show_col_types = FALSE)
```

**1.2** Explora `conteos` con `head()` y `glimpse()`.

```{r}
# Tu código aquí

```

```{r, sol = TRUE}
head(conteos)
glimpse(conteos)
```

✍️ ¿Cuántos registros (renglones) y cuántas variables tiene `conteos`? ¿De qué tipo es la columna `fecha`?

---

# Seleccionar columnas y filtrar renglones

**2.1** Usando `select()`, crea un data frame solo con `sitio_id`, `fecha`, `especie` y `abundancia`. Muestra los primeros 6 renglones.

```{r}
# Tu código aquí

```

```{r, sol = TRUE}
conteos %>%
  select(sitio_id, fecha, especie, abundancia) %>%
  head()
```

**2.2** En la tabla `sitios`, selecciona `sitio_id` y todas las columnas que **terminen** en `_pct` o `_km` (pista: `ends_with()`).

```{r}
# Tu código aquí

```

```{r, sol = TRUE}
sitios %>%
  select(sitio_id, ends_with("_pct"), ends_with("_km"))
```

**2.3 Datos faltantes.** En campo, a veces se anota la especie pero se olvida el número de individuos. Filtra los registros donde `abundancia` es `NA`.

```{r}
# Tu código aquí

```

```{r, sol = TRUE}
conteos %>%
  filter(is.na(abundancia))
```

✍️ ¿Cuántos registros no tienen abundancia? ¿Qué observador(es) los anotaron?

**2.4** Crea un nuevo objeto `conteos_limpios` que **excluya** los registros con `abundancia` faltante. **Usa este objeto en el resto del ejercicio.**

```{r}
# Tu código aquí

```

```{r, sol = TRUE}
conteos_limpios <- conteos %>%
  filter(!is.na(abundancia))

nrow(conteos_limpios)
```

**2.5** *Setophaga coronata* (chipe coronado) es una especie **migratoria**. Filtra sus registros y ordénalos por fecha con `arrange()`.

```{r}
# Tu código aquí

```

```{r, sol = TRUE}
conteos_limpios %>%
  filter(especie == "Setophaga coronata") %>%
  arrange(fecha)
```

✍️ ¿En qué meses aparece? ¿Tiene sentido con su biología?

**2.6** Filtra los registros de **granívoros** con **más de 5 individuos** que ocurrieron en los sitios **S09 o S10**. Usa `&` y `|` (o `%in%`).

```{r}
# Tu código aquí

```

```{r, sol = TRUE}
conteos_limpios %>%
  filter(gremio == "Granívoro" &
         abundancia > 5 &
         (sitio_id == "S09" | sitio_id == "S10"))
```

**2.7** ¿Cuáles fueron los 10 registros con mayor abundancia? (pista: `arrange(desc())` y `slice()`).

```{r}
# Tu código aquí

```

```{r, sol = TRUE}
conteos_limpios %>%
  arrange(desc(abundancia)) %>%
  slice(1:10)
```

---

# Crear nuevas variables con `mutate()`

**3.1** Agrega a `conteos_limpios` las siguientes columnas (usa `lubridate`):

- `mes`: número de mes de la fecha (`month()`).
- `dia_semana`: día de la semana (`wday()`, con `label = TRUE`).
- `temporada`: `"lluvias"` si el mes está entre junio y octubre, `"secas"` en caso contrario (usa `ifelse()` y `%in%`).

Sobrescribe `conteos_limpios` con el resultado.

```{r}
# Tu código aquí

```

```{r, sol = TRUE}
conteos_limpios <- conteos_limpios %>%
  mutate(mes        = month(fecha),
         dia_semana = wday(fecha, label = TRUE),
         temporada  = ifelse(mes %in% 6:10, "lluvias", "secas"))

head(conteos_limpios)
```

**3.2** En la tabla `sitios`, crea una variable `perturbacion` que valga `"alta"` si la cobertura de dosel es menor a 50% y `"baja"` en caso contrario.

```{r}
# Tu código aquí

```

```{r, sol = TRUE}
sitios <- sitios %>%
  mutate(perturbacion = ifelse(cobertura_dosel_pct < 50, "alta", "baja"))

sitios
```

---

# Resumir datos: split-apply-combine

**4.1** Usa `count()` para saber **en cuántos registros** apareció cada especie. Ordena de mayor a menor y nombra la columna `n_registros`.

```{r}
# Tu código aquí

```

```{r, sol = TRUE}
conteos_limpios %>%
  count(especie, name = "n_registros", sort = TRUE)
```

**4.2** Calcula la **abundancia total** (suma de individuos) por especie. ¿Cuál es la especie más abundante de todo el estudio?

```{r}
# Tu código aquí

```

```{r, sol = TRUE}
conteos_limpios %>%
  group_by(especie) %>%
  summarize(abund_total = sum(abundancia)) %>%
  arrange(desc(abund_total))
```

**4.3 Riqueza por visita.** Cada renglón es una especie distinta registrada en una visita. Por lo tanto, el número de renglones por `sitio_id` y `fecha` es la **riqueza de especies (S)** de esa visita. Calcula, para cada visita: la riqueza (`n()`) y la abundancia total. Guarda el resultado como `por_visita`.

```{r}
# Tu código aquí

```

```{r, sol = TRUE}
por_visita <- conteos_limpios %>%
  group_by(sitio_id, fecha, mes, temporada) %>%
  summarize(riqueza     = n(),
            abund_total = sum(abundancia)) %>%
  ungroup()

por_visita
```

**4.4 Índice de diversidad de Shannon.** Para cada **sitio** (juntando las 6 visitas) calcula:

$$H' = -\sum_{i=1}^{S} p_i \ln(p_i) \qquad J' = \frac{H'}{\ln(S)}$$

donde $p_i$ es la proporción de individuos de la especie *i* en el sitio y $J'$ es la equitatividad de Pielou.

Pasos sugeridos:

1. Agrupa por `sitio_id` y `especie` y suma la abundancia.
2. Agrupa solo por `sitio_id` y con `mutate()` calcula `p = abund / sum(abund)` (¡`mutate()` respeta los grupos!).
3. Con `summarize()` calcula `S = n()`, `N = sum(abund)`, `H = -sum(p * log(p))` y `J = H / log(S)`.

Guarda el resultado como `diversidad`.

```{r}
# Tu código aquí

```

```{r, sol = TRUE}
diversidad <- conteos_limpios %>%
  group_by(sitio_id, especie) %>%
  summarize(abund = sum(abundancia)) %>%
  group_by(sitio_id) %>%
  mutate(p = abund / sum(abund)) %>%
  summarize(S = n(),
            N = sum(abund),
            H = -sum(p * log(p)),
            J = H / log(S)) %>%
  ungroup()

diversidad
```

---

# Unir tablas con `left_join()`

**5.1** Une `diversidad` con `sitios` usando `sitio_id`. Guarda el resultado como `div_sitios` y ordénalo de mayor a menor diversidad.

```{r}
# Tu código aquí

```

```{r, sol = TRUE}
div_sitios <- diversidad %>%
  left_join(sitios, by = "sitio_id") %>%
  arrange(desc(H))

div_sitios
```

**5.2** Con `div_sitios`, calcula por **hábitat** la media y la desviación estándar de `S`, `H` y `J`.

```{r}
# Tu código aquí

```

```{r, sol = TRUE}
div_sitios %>%
  group_by(habitat) %>%
  summarize(S_media = mean(S), S_sd = sd(S),
            H_media = mean(H), H_sd = sd(H),
            J_media = mean(J), J_sd = sd(J))
```

✍️ ¿Qué hábitat tiene mayor riqueza? ¿Y mayor diversidad? ¿Coinciden? ¿Por qué podrían no coincidir?

**5.3 Gremios tróficos.** Une `conteos_limpios` con `sitios` y calcula la **abundancia total por hábitat y gremio**. Después, dentro de cada hábitat, calcula el **porcentaje** que representa cada gremio.

```{r}
# Tu código aquí

```

```{r, sol = TRUE}
gremios_habitat <- conteos_limpios %>%
  left_join(sitios, by = "sitio_id") %>%
  group_by(habitat, gremio) %>%
  summarize(abund = sum(abundancia)) %>%
  mutate(porcentaje = round(100 * abund / sum(abund), 1)) %>%
  ungroup()

gremios_habitat
```

✍️ ¿Qué gremio domina en el pastizal? ¿Y en el bosque conservado? ¿Qué gremios casi desaparecen al transformarse el bosque?

---

# Reestructurar tablas con `tidyr`

**6.1 Matriz de comunidad.** Muchos análisis de ecología de comunidades (p. ej. el paquete `vegan`) requieren una **matriz sitio × especie**: un renglón por sitio, una columna por especie y la abundancia total en las celdas. Constrúyela con `pivot_wider()`. Las especies que no se registraron en un sitio deben tener **0**, no `NA` (pista: argumento `values_fill`).

```{r}
# Tu código aquí

```

```{r, sol = TRUE}
matriz_comunidad <- conteos_limpios %>%
  group_by(sitio_id, especie) %>%
  summarize(abund = sum(abundancia)) %>%
  pivot_wider(names_from = especie,
              values_from = abund,
              values_fill = 0)

matriz_comunidad
```

**6.2** Exporta la matriz a `../data/matriz_comunidad.csv` con `write_csv()`.

```{r}
# Tu código aquí

```

```{r, sol = TRUE}
write_csv(matriz_comunidad, "../data/matriz_comunidad.csv")
```

**6.3** Regresa la matriz a formato largo con `pivot_longer()` (columnas `especie` y `abund`) y cuenta **cuántas especies tienen abundancia 0** en cada hábitat (tendrás que unir con `sitios`). Estas son especies *ausentes*.

```{r}
# Tu código aquí

```

```{r, sol = TRUE}
matriz_comunidad %>%
  pivot_longer(cols = -sitio_id,
               names_to = "especie",
               values_to = "abund") %>%
  left_join(sitios, by = "sitio_id") %>%
  filter(abund == 0) %>%
  count(habitat, name = "n_ausencias")
```

**6.4 Clima.** La tabla `clima_wide` tiene un formato poco práctico. Transfórmala a formato largo con las columnas `sitio_id`, `mes` y `precip_mm`. La columna `mes` debe ser un **número** (pista: `names_prefix = "mes_"` y luego `mutate(mes = as.numeric(mes))`).

```{r}
# Tu código aquí

```

```{r, sol = TRUE}
clima_long <- clima_wide %>%
  pivot_longer(cols = -sitio_id,
               names_to = "mes",
               names_prefix = "mes_",
               values_to = "precip_mm") %>%
  mutate(mes = as.numeric(mes))

head(clima_long)
```

**6.5** Une `por_visita` (ejercicio 4.3) con `clima_long` usando **dos** columnas clave: `sitio_id` y `mes`. Después únelo también con `sitios` para tener el hábitat. Guarda el resultado como `visitas_clima`.

```{r}
# Tu código aquí

```

```{r, sol = TRUE}
visitas_clima <- por_visita %>%
  left_join(clima_long, by = c("sitio_id", "mes")) %>%
  left_join(sitios, by = "sitio_id")

head(visitas_clima)
```

---

# Visualización

**7.1** Haz un **boxplot** de la riqueza por visita (`riqueza`) según el hábitat, usando `visitas_clima`. Colorea por hábitat y usa `theme_classic()`.

```{r}
# Tu código aquí

```

```{r, sol = TRUE}
ggplot(visitas_clima, aes(x = habitat, y = riqueza, fill = habitat)) +
  geom_boxplot() +
  labs(x = "Hábitat", y = "Riqueza de especies por visita") +
  theme_classic() +
  theme(legend.position = "none")
```

**7.2** Repite la figura anterior pero separando por **temporada** (pista: `fill = temporada` o `facet_wrap(~ temporada)`).

```{r}
# Tu código aquí

```

```{r, sol = TRUE}
ggplot(visitas_clima, aes(x = habitat, y = riqueza, fill = temporada)) +
  geom_boxplot() +
  labs(x = "Hábitat", y = "Riqueza de especies por visita", fill = "Temporada") +
  theme_classic()
```

**7.3** Grafica la **composición de gremios** por hábitat con una gráfica de barras apiladas al 100% usando `gremios_habitat` (pista: `geom_col(position = "fill")`).

```{r}
# Tu código aquí

```

```{r, sol = TRUE}
ggplot(gremios_habitat, aes(x = habitat, y = abund, fill = gremio)) +
  geom_col(position = "fill") +
  scale_y_continuous(labels = scales::percent) +
  labs(x = "Hábitat", y = "Proporción de individuos", fill = "Gremio trófico") +
  theme_classic()
```

**7.4** Haz un diagrama de dispersión de la **diversidad de Shannon (H)** contra la **cobertura de dosel** usando `div_sitios`. Colorea los puntos por hábitat y agrega una línea de tendencia (`geom_smooth(method = "lm")`).

```{r}
# Tu código aquí

```

```{r, sol = TRUE}
ggplot(div_sitios, aes(x = cobertura_dosel_pct, y = H)) +
  geom_smooth(method = "lm", color = "grey40") +
  geom_point(aes(color = habitat), size = 3) +
  labs(x = "Cobertura de dosel (%)", y = "Diversidad de Shannon (H')", color = "Hábitat") +
  theme_classic()
```

**7.5** Haz un diagrama de dispersión de la **abundancia total por visita** contra la **precipitación del mes**, con un color por hábitat.

```{r}
# Tu código aquí

```

```{r, sol = TRUE}
ggplot(visitas_clima, aes(x = precip_mm, y = abund_total, color = habitat)) +
  geom_point(size = 2) +
  geom_smooth(method = "lm", se = FALSE) +
  labs(x = "Precipitación mensual (mm)", y = "Abundancia total por visita", color = "Hábitat") +
  theme_classic()
```

**7.6 (Opcional)** Compara la riqueza por visita entre hábitats con `ggbetweenstats()` del paquete `ggstatsplot`, o haz una versión interactiva de la figura 7.1 con `plotly`.

```{r}
# Tu código aquí

```

```{r, sol = TRUE}
if (requireNamespace("ggstatsplot", quietly = TRUE)) {
  set.seed(123)
  ggstatsplot::ggbetweenstats(data = visitas_clima, x = habitat, y = riqueza,
                              title = "Riqueza de aves por hábitat")
}

plotly::plot_ly(visitas_clima, x = ~habitat, y = ~riqueza, color = ~habitat, type = "box")
```

---

# Interpretación final

✍️ Con base en tus resultados, contesta en un párrafo cada pregunta:

1. ¿Cómo cambian la **riqueza** y la **diversidad** de aves a lo largo del gradiente bosque conservado → bosque secundario → pastizal?
2. ¿La **composición** de la comunidad (qué especies y qué gremios) es la misma en los tres hábitats? Menciona al menos dos especies indicadoras de cada extremo del gradiente.
3. ¿Qué efecto tiene la **temporada / precipitación** sobre la comunidad? Menciona el caso de la especie migratoria.
4. Si fueras a proponer medidas de conservación para la región, ¿qué recomendarías con base en estos datos?
5. **Reflexión metodológica:** ¿Qué decisión tomaste con los registros sin abundancia? ¿Cómo podría afectar tus conclusiones? ¿Qué otras fuentes de sesgo existen en un conteo por punto (p. ej. observador, hora)?

---

## Rúbrica sugerida

| Sección | Puntos |
|---|---|
| 1. Carga y exploración | 5 |
| 2. `select()`, `filter()`, `arrange()`, `slice()` | 15 |
| 3. `mutate()` e `ifelse()` | 10 |
| 4. `count()`, `group_by()`, `summarize()` (incluye Shannon) | 20 |
| 5. `left_join()` | 15 |
| 6. `pivot_wider()`, `pivot_longer()`, `write_csv()` | 15 |
| 7. Visualización | 10 |
| 8. Interpretación ecológica | 10 |
| **Total** | **100** |
